最高法院刑事判決　　　　　　　　　　　　　　　　八十八年度台上字第七八六號
　　上　訴　人　甲○○
　　　　　　　　乙○○
右上訴人等因貪污案件，不服台灣高等法院高雄分院中華民國八十七年九月二十四日
第二審更審判決（八十七年度上更(一)字第一一一號，起訴案號：台灣屏東地方法院檢
察署八十三年度偵字第五九九八號、八十四年度偵字第二九三一、三七四○、四○二
○號），提起上訴，本院判決如左：
    主  文
原判決撤銷，發回台灣高等法院高雄分院。
    理  由
本件原判決認定上訴人甲○○自民國七十五年三月一日起至八十三年二月二十八日止
，擔任屏東縣枋山鄉第十、十一屆鄉長，乙○○自八十一年十月間起至八十三年三月
間止，擔任屏東縣枋山鄉公所村幹事，承辦枋山鄉公所土木工程發包、招標業務並擔
任工程監工工作，負責在工程現場監督，協調工程依設計圖施工，並依工程進度依法
進行估驗，予包商請領工程估驗款，均係依據法令從事公務之人員。八十二年十一月
間甲○○擔任鄉長任期即將屆滿，急於將鄉公所之公共工程發包，二人明知土木承包
商人吳來對（即謝來對，經判處有期徒刑五月確定）未具營造資格，平時均係借用昱
德營造有限公司（簡稱昱德公司）、久興營造有限公司（簡稱久興公司）或瑞將營造
有限公司（簡稱瑞將公司）之營造廠執照，應不得參加鄉公所公共工程之投標與承包
工作，甲○○、乙○○竟共同基於圖利吳來對之概括犯意，自八十二年十月間起至八
十三年二月底止，由甲○○指示承辦人乙○○將原判決附表(一)所示十五項公共工程由
吳來對得標承包，並由乙○○擔任施工期間之監工工作，於施工期中二人復均明知其
中八項工程有明顯偷工減料情事，均不予糾正，多次違法估驗，予包商得以具領，致
工程因偷工減料不得驗收付款而付款之金額達新台幣（下同）九百二十七萬五千二百
九十元等情，因而撤銷第一審關於上訴人等部分之判決，改判論處上訴人等共同連續
依據法令從事公務之人員，對於主管之事務直接圖利罪刑，固非無見。
惟查(一)、科刑判決書記載之犯罪事實，為論罪科刑適用法律之基礎，故凡於適用法令
有關之事項，必須詳加認定明確記載，然後於理由內逐一說明其憑以認定之證據，使
事實與理由兩相一致，方為合法。倘事實欄已有及，而理由內未加說明，為理由不
備；理由已加說明，而事實欄無此記載，則理由失其依據，均難謂為適法。原判決事
實欄記載上訴人甲○○擔任屏東縣枋山鄉鄉長，上訴人乙○○任該鄉公所村幹事，承
辦枋山鄉公所土木工程發包、招標業務並擔任工程監工工作，負責在工程現場監督，
協調工程依設計圖施工，並依工程進度依法進行估驗，予包商請領工程款，均係依據
法令從事公務人員。自八十二年十月間起至八十三年二月底止，由甲○○指示乙○○
將原判決附表(一)所示十五項公共工程由吳來對承包，並由乙○○擔任施工期間之監工
工作，於施工期中二人復明知原判決附表二所示八項工程有明顯偷工減料情形均不予
糾正，多次違法估驗，予包商得以具領，致工程因偷工減料不得驗收付款而付款之金
額達九百二十九萬五千二百九十元等情。惟究竟憑何證據認定乙○○擔任枋山鄉公所
村幹事之職務有如上述，及甲○○擔任鄉長亦明知原判決附表二所示八項工程有明顯
偷工減料情事，不予糾正而仍違法估驗、付款﹖且依原判決附表一之記載，該十五項
公共工程其驗收人均為紀升傑、監驗人均為陳虹華，又憑何而認定上訴人等有違法估
驗之行為，均未於理由內詳加說明，尚嫌理由欠備。又省縣自治法係於八十三年七月
二十九日公布，同年月三十一日生效。而上訴人等犯罪之時間係在八十二年十月間至
八十三年二月底止。原判決理由內竟謂上訴人等於行為時均係依據法令（省縣自治法
）從事公務之人員云云，以上訴人行為後始公布之省縣自治法憑以認定彼等是否為依
據法令從事公務之人員，亦有可議。(二)、修正前貪污治罪條例第六條第一項第四款之
公務員圖利罪，必須所圖得之利益係不法之利益，始能成立。故如屬正當之利益部分
，應予剔除，不能一併計算在圖利所得不法利益之內。原判決理由謂原判決附表一編
號１、３、４、６、８、９、、（指有所謂偷工減料之八項工程）各項金額，合
計為九百二十七萬五千二百九十元，即屬圖利金額等語。徵論該附表編號１、３、４
、６、８、９、、所記載之實付金額合計為一千一百七十七萬七千八百九十元，
與原判決所認定之金額已不盡相符。且依原判決附表二所記載偷工減料之情形，該八
項工程承包商並非全部未施工，諸如楓港村社區道路改善小型工程部分為：「Ｃ段部
分實際施工位置與合約圖說相反」，楓港溪崩崁支線水防堤坡維護工程為：「部分Ａ
Ｃ路面已損壞，施工平面圖以示意標示，與實際未盡相符」，成功社區海堤及排水改
善工程為：「堤腳外側實際拋石情形與圖說不符」等。如果無訛，則能否謂承包商吳
來對所領取之上開工程款均屬不法之利益，即非無研求斟酌之餘地，乃原審對此未詳
加審酌，細心勾稽，遽為上開認定，尚嫌速斷。(三)、當事人聲請調查之證據，如與待
證事實有重要之關係，且非不能調查者，事實審法院未予調查，又未認其無調查之必
要，以裁定駁回之，或於判決理由予以說明，其所踐行之訴訟程序，即難謂為適法。
上訴人甲○○於原審曾具狀聲請向枋山鄉公所函調原判決附表(一)所示十五項公共工程
中註記「公開比價」之五項工程卷宗，以查明該五項工程「公開比價」發包程序有無
可能指定特定廠商承包之機會（見原審法院上更(一)卷(二)第六十五頁背面）。對此與甲
○○是否有指示乙○○將此部分工程由吳來對得標承包至有相關之事項，又非不能調
查，原審法院未予調查，又未認其無調查之必要，以裁定駁回之，或於判決理由予以
說明，亦有未洽。上訴人等分別提起上訴指摘原判決不當，尚非無理由，應認仍有撤
銷發回更審之原因。
據上論結，應依刑事訴訟法第三百九十七條、第四百零一條，判決如主文。
中      華      民      國    八十八    年      二      月    二十五    日
                              最高法院刑事第六庭
                                  審判長法官  董  明  霈
                                        法官  丁  錦  清
                                        法官  賴  忠  星
                                        法官  林  茂  雄
                                        法官  王  居  財
      右正本證明與原本無異
                                              書  記  官
中      華      民      國    八十八    年      三      月      四      日
